【裁判字號】    94,保險,41
【裁判日期】    951031
【裁判案由】    給付保險金
【裁判全文】
臺灣高雄地方法院民事判決              94年度保險字第41號
  原      告  丙○○
  原      告  乙○○
  兼  共  同
  法定代理人  甲○○
  共      同
  訴訟代理人  李淑妃律師
  被      告  三商美邦人壽保險股份有限公司
  法定代理人  丁○○
  訴訟代理人  戊○○
                          5樓.
當事人間給付保險金事件，本院於民國95年10月17日言詞辯論絡
結，本院判決如下：
  主  文
原告之訴及假執行之聲請均駁回。
聲請費用由原告負擔。
  事實及理由
一、原告起訴主張：原告甲○○於民國（下同）84年4 月12日與
    康太農結婚，為康太農之配偶，而丙○○為康太農之子，乙
    ○○為康太農之女。康太農於94年1 月20日死亡，而康太農
    生前於87年2 月25日向被告三商美邦人壽保險股份有限公司
    投保10年繳費終身壽險，保單號碼：000000000000，保險金
    額新台幣（下同）2,000,000 元，原告3 人為上述終身壽險
    保險事故發生時之受益人。依兩造合約第九條約定：「要保
    人或受益人應於知悉本公司應負保險責任之事故後10日內通
    知本公司，並於通知後儘速檢具所需之文件向本公司申請給
    付保險金。本公司應於收齊前項文件後15日給付之。」原告
    於康太農死亡後即依約檢具所需文件向被告提出給付保險金
    之請求，卻為被告拒絕，為此依據民法第199 條第1 項，兩
    造保險契約之約定請求被告依約給付保險金，求為判決：被
    告應給付原告丙○○、乙○○每人各666,667 元，應給付原
    告甲○○666,666 元，及各自起訴狀繕本送達翌日起至清償
    日止，按年息5%計付利息，訴訟費用由被告負擔，願供擔保
    ，請宣告假執行。
二、被告則以：本件被保險人暨要保人康太農於87年2 月24日向
    被告投保（下稱本契約，保單號碼為000000000000）無誤。
    康君前於94年1 月20日於龜山步道防空洞燃燒木炭窒息自殺
    ，此有相驗屍體證明書可稽。被告前已依約退還本契約之保
    單價值準備金計新台幣111,697 元，又依保險法第109 條第
    2 項之規定：「保險契約載有被保險人故意自殺，保險人仍
    應給付保險金額條款者，其條款於訂約2 年後始生效力。恢
    復停止效力之契約，其2 年期限應自恢復停止效力之日起算
    」；另依本契約第16條第1 項第3 款之除外責任約定：被保
    險人有下列情形之一者，本公司不負給付保險金之責任，亦
    即被保險人在契約訂立或復效之日起2 年內故意自殺或自成
    殘廢，由於本契約於93年8 月24日因康太農未於應繳費日繳
    納本契約之保險費，而停效，俟93年10月26日始完成復效，
    然：康太農卻於94年1 月20日自殺身故，距本契約恢復效力
    之日尚不足3 個月，故依前揭保險法規定及本契約約定，被
    告不負給付保險金之責任，復依保險法第109 條第1 項之規
    定：「被保險人故意自殺者，保險人不負給付保險金額之責
    任，但應將保險之保單價值準備金返還於應得之人」及本契
    約第16條第3 項之約定「第1 項各款之情形，本契約累積達
    有保單價值準備金時，依照約定退還保單價值準備金」，被
    告已於94年2 月21日依約退還本契約之保單價值準備金如上
    開所示之金額，並經原告等3 人（受益人亦即要保人之法定
    繼承人）受領無訛等語置辯，求為判決如主文所示。
三、按保險契約載有被保險人故意自殺，保險人仍應給付保險金
    額條款者，其條款於訂約2 年後始生效力恢復停止效力之契
    約，其2 年期限應自恢復停止效力之日起算，又被保險人在
    契約訂立或復效之日起2 年內故意自殺或自成殘廢者，保險
    人不負給付保險金責任，保險法第109 條第2 項及康太農與
    被告訂立之終身壽險壽險保險契約基本條款第16條第1 項第
    3 款參照。查本件康太農與被告於84年2 月24日訂立保險契
    約。固有保險契約為證，間康太農未按期繳納保險費，致保
    險契約於93年8 月24日由被告停止契約效力，至93年10月5
    日申請復效，同月25日保險契約始恢復效力等。業據被告陳
    明甚詳，並有復效申請書可查，而康太農積欠保險費被停效
    ，而後辦復效，亦為原告不爭執（詳95年3 月9 日筆錄），
    是康太農確曾未按期繳納保險費而被停止保險契約效力，應
    可認定。次查：承上述，本件保險契約於93年10月25日恢復
    效力，康太農卻於94年1 月20日在高雄市左營區○○○道防
    空洞內燃燒木炭自殺死亡等情，業經本院依職權調閱臺灣高
    雄地方法院檢察署94年度相字第99號相驗卷查明無誤，而原
    告甲○○於檢察官相驗認定康太農係自殺，亦不否認（詳相
    驗筆錄），是康太農係燒炭自殺要無可疑。
四、綜上：康太農與被告訂立之保險契約因未按期繳納保險費而
    被停止效力，至93年10月25日始恢復效力，已如前述，如於
    2 年內自殺者無論依保險法或保險契約第16條第1 項第3 款
    約定，被告均不必給付保險金額，康太農自93年10月25日恢
    復效力至94年1 月20日自殺死亡，相隔未滿2 年，被告依首
    揭說明，自不必給付保險金額，從而被告所辯堪可採信，原
    告之請求尚乏依據自難准許，其假執行之聲請亦失所附麗，
    應併駁回之。
五、結論：原告之訴為無理由，應依民事訴訟法第78條、第85條
    第1項前段，判決如主文。
中    華    民    國    95    年    10    月    31    日
                  民事第六庭  法  官  廖正雄
以上正本證明與原本無異。
如不服本判決，應於送達後20日內，向本院提出上訴狀並表明上
訴理由，如於本判決宣示後送達前提起上訴者，應於判決送達後
10日內補提上訴理由書（須附繕本）。
中    華    民    國    95    年    10    月    31    日
                              書記官  許雅惠


司法院資訊處製作；財團法人民間司法改革基金會備份。
